ACORDAO-COMPLETO-2485358

ACÓRDÃO 16670/2021 ATA 34/2021 - PRIMEIRA CÂMARA

VISTOS, relatados e discutidos estes autos de Tomada de Contas Especial instaurada pelo Fundo Nacional de Saúde (FNS) , em desfavor da sociedade empresária RR Serviços Ltda., solidariamente com suas sócias, Naara Palhano e Nadi Dutra Pinheiro de Paula, em razão da aplicação irregular de recursos do Sistema Único de Saúde (SUS) no âmbito do Programa Farmácia Popular do Brasil - Aqui Tem Farmácia Popular (PFPB) , no período de 10/8/2011 a 7/7/2014,
ACORDAM os Ministros do Tribunal de Contas da União, reunidos em sessão da 1ª Câmara, ante as razões expostas pelo Relator, em:
9.1. excluir a sociedade empresária RR Serviços Ltda. do rol de responsáveis do presente processo, por se encontrar extinta, liquidada de maneira voluntária;
9.2. considerar revéis, para todos os efeitos, Naara Palhano e Nadi Dutra Pinheiro de Paula, dando-se prosseguimento ao processo, nos termos do art. 12, § 3º, da Lei 8.443/1992;
9.3. julgar irregulares as contas de Roniclei Poglia, Naara Palhano e Nadi Dutra Pinheiro de Paula, com fundamento nos arts. 1º, inciso I, 16, inciso III, alínea "c", da Lei 8.443/1992;
9.4. condenar, com fundamento nos arts. 19 e 23, inciso III, da Lei 8.443/1992, Roniclei Poglia ao pagamento das quantias abaixo especificadas, fixando-lhe o prazo de quinze dias, a contar da notificação, para que seja comprovado, perante o Tribunal (art. 214, inciso III, alínea "a", do Regimento Interno) , o recolhimento da dívida aos cofres do Fundo Nacional de Saúde, atualizadas monetariamente e acrescidas dos juros de mora calculados a partir das datas de ocorrência indicadas até a data do efetivo recolhimento, na forma prevista na legislação em vigor:
	Data de ocorrência
	Valor (R$) 

	10/08/2011
	3.288,96

	10/08/2011
	267,40

	09/09/2011
	3.328,72

	09/09/2011
	186,22

	27/09/2011
	4.286,67

	27/09/2011
	258,59

	18/11/2011
	4.933,90

	18/11/2011
	302,10

	09/12/2011
	5.553,08

	09/12/2011
	78,56

	30/12/2011
	5.898,50

	30/12/2011
	74,85

	08/02/2012
	4.743,43

	08/02/2012
	39,32

	12/03/2012
	3.117,88

	12/03/2012
	92,00

	27/03/2012
	3.241,46

	27/03/2012
	93,96

	27/04/2012
	6.417,87

	27/04/2012
	58,99

	12/06/2012
	2.439,18

	12/06/2012
	15,90

	14/06/2012
	4.593,32

	26/07/2012
	8.088,35

	26/07/2012
	25,50

	23/08/2012
	8.491,07

	23/08/2012
	95,04

	10/09/2012
	9.378,62

	10/09/2012
	64,69

	08/10/2012
	13.899,03

	08/10/2012
	21,47

	08/11/2012
	41,25

	08/11/2012
	11.244,77

	18/12/2012
	7,02

	18/12/2012
	16.007,82

	18/12/2012
	192,82

	30/12/2012
	11.975,61

	30/12/2012
	94,96

	19/02/2013
	4.437,11

	19/02/2013
	65,87

	07/03/2013
	2.807,97

	07/03/2013
	7,20

	14/03/2013
	11.703,84

	14/03/2013
	364,15

	08/04/2013
	4.316,08

	08/04/2013
	201,70

	17/04/2013
	5.733,09

	17/04/2013
	233,50

	31/05/2013
	11.280,03

	31/05/2013
	342,15

	04/06/2013
	12.350,07

	04/06/2013
	253,43

	02/07/2013
	332,93

	02/07/2013
	13.403,46

9.5. condenar, com fundamento nos arts. 19 e 23, inciso III, da Lei 8.443/1992, Naara Palhano e Nadi Dutra Pinheiro de Paula, solidariamente, ao pagamento das quantias abaixo especificadas, fixando-lhes o prazo de quinze dias, a contar da notificação, para que seja comprovado, perante o Tribunal (art. 214, inciso III, alínea "a", do Regimento Interno) , o recolhimento da dívida aos cofres do Fundo Nacional de Saúde, atualizadas monetariamente e acrescidas dos juros de mora calculados a partir das datas de ocorrência indicadas até a data do efetivo recolhimento, na forma prevista na legislação em vigor:
	Data de ocorrência
	Valor (R$) 

	25/07/2013
	8,96

	25/07/2013
	13.434,86

	25/07/2013
	549,22

	30/08/2013
	13.943,64

	30/08/2013
	318,23

	01/10/2013
	5.283,49

	01/10/2013
	70,14

	02/10/2013
	7.489,74

	02/10/2013
	187,92

	12/11/2013
	12.505,86

	12/11/2013
	425,75

	06/12/2013
	13.786,79

	06/12/2013
	366,02

	30/12/2013
	10.320,72

	30/12/2013
	137,70

	07/02/2014
	2.533,33

	07/02/2014
	23,38

	28/02/2014
	4.193,69

	28/02/2014
	6.762,70

	28/02/2014
	57,00

	16/04/2014
	5.074,30

	16/04/2014
	130,24

	12/05/2014
	5.465,21

	12/05/2014
	152,01

	30/05/2014
	1.613,85

	30/05/2014
	115,93

	02/06/2014
	2.851,79

	07/07/2014
	2.634,18

	07/07/2014
	23,40

9.6. aplicar aos responsáveis, com fundamento no art. 57 da Lei 8.443/1992, multa individual nos valores abaixo especificados, fixando-lhes o prazo de quinze dias, a contar da notificação, para comprovar, perante o Tribunal, nos termos do art. 214, inciso III, alínea "a", do RI/TCU, o recolhimento das referidas quantias ao Tesouro Nacional, atualizadas monetariamente desde a data do presente Acórdão até a do efetivo recolhimento, se forem pagas após o vencimento, na forma da legislação em vigor;
	Responsável
	Multa (R$) 

	Roniclei Poglia
	16.000,00

	Naara Palhano
	8.000,00

	Nadi Dutra Pinheiro de Paula
	8.000,00

9.7. autorizar, desde logo, nos termos do art. 28, inciso II, da Lei 8.443/1992, a cobrança judicial das dívidas, caso não atendidas as notificações; 
9.8. remeter cópia deste Acórdão à Procuradoria da República no Estado de Santa Catarina, com fundamento no art. 16, § 3º, da Lei 8.443/1992, para o ajuizamento das ações que considere cabíveis; e
9.9. dar ciência desta deliberação aos responsáveis.

Tomada de Contas Especial instaurada pelo Fundo Nacional de Saúde (FNS), em desfavor da sociedade empresária RR Serviços Ltda., solidariamente com suas sócias, Naara Palhano e Nadi Dutra Pinheiro de Paula, em razão da aplicação irregular de recursos do Sistema Único de Saúde (SUS) no âmbito do Programa Farmácia Popular do Brasil  Aqui Tem Farmácia Popular (PFPB), no período de 10/8/2011 a 7/7/2014.

Primeira Câmara

RR Serviços Ltda. (CNPJ 12.643.139/0001-32).  Fundo Nacional de Saúde - MS (CNPJ 00.530.493/0001-71).

3. Responsáveis: RR Serviços Ltda. (CNPJ 12.643.139/0001-32), Roniclei Poglia (CPF XXX.558.909-XX), Naara Palhano (CPF XXX.047.479-XX), e Nadi Dutra Pinheiro de Paula (CPF XXX.415.499-XX).

13.1. Ministros presentes: Benjamin Zymler (na Presidência), Vital do Rêgo e Jorge Oliveira.
13.2. Ministros-Substitutos presentes: Augusto Sherman Cavalcanti (Relator) e Weder de Oliveira.

RONICLEI POGLIA

AUGUSTO SHERMAN

A SecexTCE elaborou a instrução de mérito à peça 70, transcrita a seguir, a qual recebeu a aprovação dos dirigentes daquela unidade técnica.
	"INTRODUÇÃO
Cuidam os autos de Tomada de Contas Especial instaurada pelo Fundo Nacional de Saúde/Ministério da Saúde (FNS/MS) , em desfavor da sociedade empresária RR Serviços Ltda., solidariamente com a Sra. Naara Palhano e a Sra. Nadi Dutra Pinheiro de Paula, em razão da aplicação irregular de recursos do Sistema Único de Saúde (SUS) no âmbito do Programa Farmácia Popular do Brasil - Aqui Tem Farmácia Popular (PFPB) , no período de 10/8/2011 a 7/7/2014, o que teria ocasionado um prejuízo de R$ 311.231,51, em valores históricos, aos cofres do FNS.
HISTÓRICO 
2.	O Programa Farmácia Popular do Brasil - PFPB foi criado pela Lei 10.858, de 13/4/2004, e regulamentado pelo Decreto 5.090, de 20/5/2004, com o objetivo de oferecer à população o acesso a medicamentos considerados essenciais, cumprindo, dessa forma, uma das principais diretrizes da Política Nacional de Assistência Farmacêutica.
3.	O PFPB inicialmente funcionava por meio de parceria com governos estaduais, prefeituras municipais e instituições públicas, para o atendimento de projetos de implantação e manutenção de unidades próprias, sob responsabilidade da Fundação Oswaldo Cruz (FIOCRUZ) . 
4.	Em 2006, por meio da Portaria n° 491, o Ministério da Saúde - MS expandiu o Programa para utilizar a rede já instalada do comércio varejista de produtos farmacêuticos, o qual recebeu o nome de 'Aqui Tem Farmácia Popular'.  
5.	As farmácias e drogarias privadas que aderem ao programa fornecem aos cidadãos, de forma gratuita, medicamentos para o tratamento de hipertensão, diabetes e asma. Além destes, são disponibilizados, com até 90% de desconto, medicamentos para rinite, dislipidemia, doença de Parkinson, osteoporose, glaucoma, anticoncepcionais e fraldas geriátricas. Para cada venda realizada, o MS reembolsa o comerciante de acordo com tabela de referência de preços de medicamentos elaborada e disponibilizada no seu sítio eletrônico: http://portalms.saude.gov.br/acoes-e-programas/farmacia-popular/legislacao.
6.	Em 2017, a Comissão Intergestores Tripartite (CIT) decidiu extinguir a rede própria do programa, passando o 'Aqui Tem Farmácia Popular' a ser o único meio de se obter medicamentos no âmbito do PFPB. 
7.	A presente TCE originou-se de constatações do Departamento Nacional de Auditoria do SUS (Denasus) em auditoria realizada de 14/9/2015 a 21/10/2016 com a finalidade de avaliar a execução do Programa Farmácia Popular do Brasil junto à sociedade empresária RR Serviços Ltda., abrangendo o período de maio de 2011 a maio de 2014, com foco no cumprimento das normas estabelecidas pela Portaria GM/MS nº 184/2011 e Portaria GM/MS nº 971/2012, vigentes à época, que dispõe sobre o Programa Farmácia Popular do Brasil.
8.	De acordo com o Relatório de Auditoria nº 15827 do Denasus e seus anexos (peça 4-17) , foram constatadas irregularidades que representavam R$ 311.231,51, em valores históricos. 
9.	Foram constatadas, no referido Relatório, as seguintes irregularidades:
9.1.	Falta e/ou falha na documentação comprobatória de dispensações de medicamentos do Programa Farmácia Popular do Brasil, caracterizada por:
a) apresentação de receitas médicas e/ou cupons vinculados com irregularidades, c contrariando o disposto nos arts. 27, 43, e 44 da Portaria GM/MS nº 184/2011, vigente de 3/2/2011 a 14/5/2012; e nos arts. 23, 39 e 40 da Portaria GM/MS nº 971/2012, vigente de 15/5/2012 a 27/1/2016. Evidência: constatações 403729 e 403732 (peça 4, p. 11) ;
b) registro de dispensação de medicamentos em nome de pessoas falecidas, contrariando o disposto nos arts. 25 e 27 da Portaria GM/MS nº 184/2011, vigente de 3/2/2011 a 14/5/2012; nos arts. 21 e 23 da Portaria GM/MS nº 971/2012, vigente de 15/5/2012 a 27/1/2016. Evidência: constatação 403736 (peça 4, p. 13) ;
c) registro de dispensação de medicamentos e/ou correlatos em nome de pessoas que declararam não utilizar os medicamentos do PFPB, contrariando o disposto no art. 44 da Portaria GM/MS nº 184/2011, vigente de 3/2/2011 a 14/5/2012; art. 40 da Portaria GM/MS nº 971/2012, vigente de 15/5/2012 a 27/1/2016. Evidência: constatação 403739 (peça 4, p. 15) ;
d) registro de dispensação de medicamentos e/ou correlatos sem notas fiscais que comprovem a aquisição, contrariando o disposto no art. 27 da Portaria GM/MS nº 184/2011 e arts. 23, 39 e 40 da Portaria GM/MS nº 971/2012. Evidência: constatações 403843, 403844, 403845 e 403846 (peça 4, p. 16-19) ;
10.	O detalhamento do débito apurado pelo Denasus consta da peça 4, p. 22-57. 
11.	Diante das constatações o Denasus deu oportunidade de defesa aos responsáveis, em obediência aos princípios constitucionais que asseguram o direito ao contraditório e à ampla defesa, como demonstram as notificações expedidas em 16/8/2016 (peça 19) . Conforme cita o Relatório de Auditoria nº 15827, os responsáveis não apresentaram justificativa. 
12.	Superada a fase de defesa administrativa, foram emitidas notificações de cobrança pela Secretaria Executiva do FNS aos responsáveis, em ofícios emitidos em 22/2/2017, com retificação em 16/2/2018 (peça 21, 23, 25, 27, 29 e 32) . Constam dos autos os avisos que comprovam o recebimento das comunicações (peça 22, 24, 26, 28, 30 e 33) . Em virtude do não recebimento da comunicação pela Sra. Naara Palhano, foi publicado edital de chamamento público no dia 16/3/2018 (peça 31) .
13.	Assim, o motivo que levou à instauração da presente Tomada de Contas Especial está materializado por prejuízo causado pela sociedade empresária RR Serviços Ltda. ao Programa Farmácia Popular do Brasil, no valor histórico de R$ 311.231,51, no período de 10/8/2011 a 7/7/2014, tendo em vista irregularidades que contrariaram as normas vigentes à época, especialmente a Portaria GM/MS nº 184/2011 e Portaria GM/MS nº 971/2012, frente às constatações apontadas no Relatório de Auditoria nº 15827 do Denasus (peça 4) e consolidadas na Matriz de Responsabilização acostada pelo órgão instaurador (peça 35) .
14.	Com base no Relatório de Auditoria do Denasus e com fundamento na IN/TCU 71/2012, alterada pela IN/TCU 76/2016 e DN/TCU 155/2016, o Fundo Nacional de Saúde autorizou a instauração de Tomada de Contas Especial (peça 1-2) .
15.	O Relatório Completo do Tomador de Contas Especial nº 38/2018 (peça 36) registra a apuração de fatos, a quantificação do dano, bem como a identificação dos responsáveis, nos termos do art. 2º da IN TCU 71/2012.
16.	Registra, ainda, que foi dada oportunidade de defesa aos responsáveis, conforme as notificações relacionadas no item 'V' do relatório do tomador, expedidas visando a regularização das contas e o ressarcimento do dano (peça 36, p. 19-20) . Conforme item 'VI' do mesmo relatório, os responsáveis não apresentaram justificativas após a emissão do Relatório de Auditoria. 
17.	O Tomador de Contas Especial, em seu Relatório nº 38/2018 (peça 36, p. 22-23) , chegou às mesmas conclusões quanto às irregularidades apuradas pelo Denasus no Relatório de Auditoria nº 15827 (peça 4) . 
18.	Por fim, o tomador de contas concluiu pela responsabilização da sociedade empresária RR Serviços Ltda. solidariamente com a Sra. Naara Palhano e a Sra. Nadi Dutra Pinheiro de Paula, quantificando-se o débito no valor de R$ 486.900,79, atualizado em 27/8/2018 (peça 36, p. 2) . A inscrição em conta de responsabilidade, no SIAFI, foi efetuada mediante a Nota de Lançamento de Sistema nº 2018NS037929, de 27/8/2018 (peça 34) .
19.	Uma vez concluída a TCE no âmbito do Fundo Nacional de Saúde, esta foi remetida ao Ministério da Transparência e Controladoria-Geral da União, o qual emitiu o 	Relatório de Auditoria nº 1177/2019 (peça 37) , que anui com as conclusões do Relatório de Auditoria nº 15827 do Denasus (peça 4) e Relatório de Tomada de Contas Especial nº 38/2018 (peça 36) .
20.	Diante disso, a Secretaria de Controle Interno certificou a irregularidade das contas (peça 38) , acompanhado do parecer do dirigente do órgão de controle interno (peça 39) , tendo o Ministro de Estado da Saúde Substituto, Sr. João Gabbardo dos Reis, registrado o conhecimento das conclusões daquele órgão de controle interno (peça 40) . 
21.	Autuada no TCU em 24/10/2019, foi realizada Instrução Preliminar com proposta de citação (peça 42) do Sr. Roniclei Poglia (CPF XXX.558.909-XX) , da Sra. Naara Palhano (CPF XXX.047.479-XX) , e da Sra. Nadi Dutra Pinheiro de Paula (CPF XXX.415.499-XX) , proposta essa que obteve parecer favorável da Subunidade (peça 43) e da Unidade (peça 44) . 
22.	Os responsáveis foram citados por meio dos ofícios (peça 69) :
	Natureza
	Comunicação 
	Data de expedição
	Peça
	Destinatário
	Origem do endereço
	Data da ciência ou motivo da devolução
	Peça da ciência
	Peça da Resposta

	Citação
	Edital 1285/2020-Secomp-4
	27/08/2020
	65
	Nadi Dutra Pinheiro de Paula
	Receita Federal
	28/08/2020
	66
	Não houve

	Citação
	Ofício 12012/2020-Secomp-4
	10/04/2020
	57
	Roniclei Poglia
	Receita Federal
	15/04/2020
	58
	59

	Citação
	Ofício 13912/2019-Secomp-4
	11/12/2019
	48
	Naara Palhano
	Receita Federal
	19/12/2019
	51
	Não houve

23.	No dia 7/5/2020, foi juntado documento intitulado 'defesa no processo de tomada de contas especial' (peça 59) , em nome do Sr. Roniclei Poglia, supostamente elaborado pelo advogado Sancler Soares Adriano, OAB/SC 35.563, sem, no entanto, juntar procuração e sem assinatura. 
24.	Transcorrido o prazo regimental, os demais responsáveis permaneceram silentes, devendo ser considerados revéis, nos termos do art. 12, §3º, da Lei 8.443/1992.
ANÁLISE DOS PRESSUPOSTOS DE PROCEDIBILIDADE DA IN/TCU 71/2012
Prejuízo ao Contraditório e Ampla Defesa
25.	Verifica-se que não há prejuízo ao contraditório e ampla defesa, uma vez que não houve o transcurso de mais de dez anos desde o fato gerador sem que tenha havido a notificação dos responsáveis pela autoridade administrativa federal competente (art. 6º, inciso II, c/c art. 19 da IN/TCU 71/2012, modificada pela IN/TCU 76/2016) , pois os recursos transferidos e as despesas impugnadas referem-se aos exercícios de 2011 a 2014, e os responsáveis foram notificados sobre as irregularidades pela autoridade administrativa competente em 16/8/2016 (peça 19) , fato também verificado pelo tomador de contas nos itens 'V' e 'VI' do Relatório de Tomada de Contas Especial nº 38/2018 (peça 36, p. 19-20) .
Valor de Constituição da TCE
26.	Verifica-se, também, que o valor atualizado do débito apurado (sem juros) em 1/1/2017 é de R$ 409.602,74, portanto superior ao limite mínimo de R$ 100.000,00, na forma estabelecida conforme os arts. 6º, inciso I, e 19 da IN/TCU 71/2012, modificada pela IN/TCU 76/2016.
VERIFICAÇÃO DA EXISTÊNCIA DE OUTROS DÉBITOS
27.	Em atenção ao comando contido no item 9.4 do Acórdão 1772/2017-TCU-Plenário, de relatoria do Exmo. Ministro-Substituto Augusto Sherman Cavalcanti, e em atendimento ao disposto no art. 6º, § 1º, da Instrução Normativa TCU 71/2012, informa-se que não foi constatada a existência de outros débitos imputáveis aos responsáveis arrolados nestes autos em demais processos em tramitação no Tribunal. 
EXAME TÉCNICO
Esgotamento da via administrativa do Ministério da Saúde para ressarcimento do dano
28.	Preliminarmente, oportuno consignar que, nos termos do art. 23, § 1º, do Decreto 7.827/2012, que regulamenta a Lei Complementar 141/2012, e item 9.3.5.2 do Acórdão 1072/2017-TCU-Plenário (Relator Min. Bruno Dantas) , foram esgotadas, na via administrativa de controle interno do Ministério da Saúde, as medidas para ressarcimento do dano, conforme notificações aos responsáveis em 22/2/2017, com retificação em 16/2/2018 (peça 21, 23, 25, 27, 29 e 32) .
Caracterização das irregularidades geradoras do dano ao erário
29.	Extrai-se da situação sintetizada na seção 'histórico' desta instrução que o tomador de contas identificou como ilícito gerador do dano as seguintes irregularidades, o que teria ocasionado um prejuízo de R$ 311.231,51:
29.1.	Falta e/ou falha na documentação comprobatória de dispensações de medicamentos do Programa Farmácia Popular do Brasil, caracterizada por
a)	 Ocorrência 1: apresentação de receitas médicas e/ou cupons vinculados com irregularidades;
Dispositivos violados: art. 44 da Portaria GM/MS nº 184/2011, vigente de 3/2/2011 a 14/5/2012; e art. 40 da Portaria GM/MS nº 971/2012, vigente de 15/5/2012 a 27/1/2016;
Responsáveis: RR Serviços Ltda., Sra. Naara Palhano, sócia administradora, no período de 18/7/2013 a 20/6/2017, Sra. Nadi Dutra Pinheiro de Paula, sócia administradora, no período de 18/7/2013 a 20/6/2017, e Sr. Roniclei Poglia, sócio administrador, no período de 7/10/2010 a 18/7/2013;
Condutas: apresentar receitas médicas e/ou cupons vinculados com irregularidades;
Evidência:  Constatações 403729 e 403732 do Relatório de Auditoria nº 15827 do Denasus (peça 4, p. 11) ;
b)	Ocorrência 2: registro de dispensação de medicamentos em nome de pessoas falecidas;
Dispositivos violados: arts. 25 e 27 da Portaria GM/MS nº 184/2011, vigente de 3/2/2011 a 14/5/2012; e arts. 21 e 23 da Portaria GM/MS nº 971/2012, vigente de 15/5/2012 a 27/1/2016;
Responsáveis: RR Serviços Ltda., Sra. Naara Palhano, sócia administradora, no período de 18/7/2013 a 20/6/2017, Sra. Nadi Dutra Pinheiro de Paula, sócia administradora, no período de 18/7/2013 a 20/6/2017 e Sr. Roniclei Poglia, sócio administrador, no período de 7/10/2010 a 18/7/2013; 
Condutas: registrar a dispensação de medicamentos em nome de pessoas falecidas;
Evidência: Constatação 403736 do Relatório de Auditoria nº 15827 do Denasus (peça 4, p. 13) ;
c)	Ocorrência 3: registro de dispensação de medicamentos e/ou correlatos em nome de pessoas que declararam não utilizar os medicamentos do PFPB;
Dispositivos violados: art. 44 da Portaria GM/MS nº 184/2011 e art. 40 da Portaria GM/MS nº 971/2012;
Responsáveis: RR Serviços Ltda., Sra. Naara Palhano, sócia administradora, no período de 18/7/2013 a 20/6/2017, Sra. Nadi Dutra Pinheiro de Paula, sócia administradora, no período de 18/7/2013 a 20/6/2017 e Sr. Roniclei Poglia, sócio administrador, no período de 7/10/2010 a 18/7/2013; 
Condutas: registrar a dispensação de medicamentos e/ou correlatos em nome de pessoas que declararam não utilizar os medicamentos do PFPB;
Evidência: Constatação 403739 do Relatório de Auditoria nº 15827 do Denasus (peça 4, p. 15) ;
d)	Ocorrência 4: registro de dispensação de medicamentos e/ou correlatos sem notas fiscais que comprovem a aquisição;
Dispositivos violados: art. 27 da Portaria GM/MS nº 184/2011 e arts. 23, 39 e 40 da Portaria GM/MS nº 971/2012;
Responsáveis: RR Serviços Ltda., Sra. Naara Palhano, sócia administradora, no período de 18/7/2013 a 20/6/2017, Sra. Nadi Dutra Pinheiro de Paula, sócia administradora, no período de 18/7/2013 a 20/6/2017 e Sr. Roniclei Poglia, sócio administrador, no período de 7/10/2010 a 18/7/2013; 
Condutas: registrar a dispensação de medicamentos e/ou correlatos sem notas fiscais que comprovem a aquisição;
Evidência: Constatações 403843, 403844, 403845 e 403846 do Relatório de Auditoria nº 15827 do Denasus (peça 4, p. 16-19) ;
30.	Ressalte-se que, na lista das ocorrências acima, o Sr. Roniclei Poglia foi incluído na relação de responsáveis por deter poderes de administração na sociedade empresária RR Serviços Ltda. durante as ocorrências datadas de 10/8/2011 a 2/7/2013, haja vista seu período de administração ter sido de 7/10/2010 a 18/7/2013.
31.	Conforme discorrido a seguir no tópico desta peça instrutória intitulado 'Responsabilização da Pessoa Física dos Sócios e Dirigentes dos Estabelecimentos Comerciais e Individualização das Condutas', está devidamente caracterizada a responsabilidade de cada pessoa, física e jurídica, incluída na relação de responsáveis desta tomada de contas especial, tendo em vista a natureza jurídica da farmácia ou drogaria, bem como o papel que as pessoas físicas exerciam à frente do negócio.
Responsabilização da Pessoa Física dos Sócios e Dirigentes dos Estabelecimentos Comerciais e Individualização das Condutas
32.	Devido ao caráter convenial conferido à relação entre o poder público e o particular no âmbito do Programa Farmácia Popular do Brasil, conforme claramente explicitado nas Portarias que o regem, a jurisprudência do TCU tem se solidificado no sentido de que sejam responsabilizados, além da pessoa jurídica, também seus administradores, pessoalmente, a comprovar a regular aplicação dos recursos públicos desse programa submetidos às suas decisões. Nesse diapasão, acerca das irregularidades constatadas na execução do PFPB, julgados recentes do TCU, a exemplo dos Acórdão 3796/2020-TCU-Primeira Câmara, Relator Ministro VITAL DO RÊGO, 2395/2020 - Primeira Câmara, Relator Ministro WEDER DE OLIVEIRA, e 2386/2020 - Primeira Câmara, Relator Ministro AUGUSTO SHERMAN, têm responsabilizado a pessoa jurídica da farmácia/drogaria credenciada em solidariedade com a pessoa física dos seus administradores, não pelo instituto da desconsideração da personalidade jurídica, mas pela obrigação de prestar contas decorrente da natureza convenial da relação jurídica estabelecida. 
33.	Sobre o assunto é claro o voto condutor do Acórdão 5259/2018-TCU-Primeira Câmara, Relator Ministro Vital do Rêgo:
Com relação à matéria de fato, como bem ressaltou o MPTCU, a norma que instituiu o PFPB (art. 2º, inciso II, da Portaria 184/2011, sucedido pelo art. 2º, inciso II, Portaria 111/2016) atribuiu ao programa, expressamente, a natureza de convênio, por meio do qual é outorgado ao particular (farmácia ou drogaria integrante da rede privada) a gestão de recursos públicos. Assim, ao assumir voluntariamente o múnus público de gestão de recursos do PFPB, o particular se submete à obrigação de prestar contas, conforme disposto no artigo 70, parágrafo único, da Constituição, e, eventual responsabilização em caso mau uso dos recursos geridos, consoante dispõe o artigo 71, inciso II, da CF/1988.
Nesse contexto, compartilho o entendimento do MPTCU, no sentido de que, ao se considerar a gestão de recursos públicos no âmbito de uma pessoa jurídica de direito privado, as decisões das pessoas naturais administradoras dessa pessoa jurídica determinam a destinação a ser dada àqueles recursos públicos. Isso faz com que, além da pessoa jurídica, também seus administradores sejam obrigados, pessoalmente, a comprovar a regular aplicação dos recursos públicos submetidos às suas decisões, a exemplo do que deliberou esta Corte no Acórdão 8969/2016-TCU-Segunda Câmara (Relator Ministro Raimundo Carreiro) .
34.	Dessa forma, nos casos em que o estabelecimento comercial farmacêutico é uma sociedade limitada (Ltda.) , devem ser chamados aos autos a pessoa jurídica em solidariedade com a (s) pessoa (s) física (s) do (s) sócio (s) -administrador (es) , com suas responsabilidades restritas aos períodos de administração. Da mesma forma ocorre nos casos em que o estabelecimento comercial farmacêutico é uma empresa individual de responsabilidade limitada (Eireli) , nos quais devem ser chamados aos autos a pessoa jurídica em solidariedade com a pessoa física do dirigente.
35.	O caso concreto tratado nesta TCE envolve o estabelecimento comercial RR Serviços Ltda. (CNPJ 12.643.139/0001-32) , constituído sob a natureza jurídica de sociedade limitada, devendo assim serem responsabilizados também os seus sócios administradores constantes do quadro societário à época das ocorrências, a saber:
a)	Sr. Roniclei Poglia (CPF XXX.558.909-XX) , sócio administrador no período de 7/10/2010 a 18/7/2013;
b)	Sra. Naara Palhano (CPF XXX.047.479-XX) , sócia administradora no período de 18/7/2013 a 20/6/2017; e
c)	Sra. Nadi Dutra Pinheiro de Paula (CPF XXX.415.499-XX) , sócia administradora no período de 18/7/2013 a 20/6/2017.
36.	Em consulta ao sistema de Cadastro Nacional de Pessoa Jurídica da Receita Federal do Brasil, verifica-se que a situação cadastral da empresa RR Serviços Ltda. (CNPJ 12.643.139/0001-32) se encontra como 'baixada', liquidada de maneira voluntária. Presume-se que a dissolução da empresa se deu de forma regular, uma vez que foi devidamente comunicado à Receita Federal do Brasil. 
37.	Assim, uma vez liquidada regularmente, cabe responsabilizar neste processo unicamente os sócios administradores da empresa RR Serviços Ltda. (CNPJ 12.643.139/0001-32) constantes do quadro societário à época das ocorrências, já que a empresa está extinta, se tratando, no caso em tela, do Sr. Roniclei Poglia (CPF XXX.558.909-XX) , cujo período de administração foi de 7/10/2010 a 18/7/2013,  da Sra. Naara Palhano (CPF XXX.047.479-XX) , cujo período de administração foi de 18/7/2013 a 20/6/2017, e da Sra. Nadi Dutra Pinheiro de Paula (CPF XXX.415.499-XX) , cujo período de administração foi de 18/7/2013 a 20/6/2017.
38.	Considerando os ilícitos acima identificados, a imputação de responsabilidade atende aos pressupostos estabelecidos na jurisprudência desta Corte de Contas. Com efeito, há elementos para individualizar as condutas, o nexo de causalidade entre estas e as irregularidades geradoras do dano e está caracterizada a atuação, no mínimo culposa, dos responsáveis, conforme resumido na matriz de responsabilização anexa a esta instrução e demonstrado na descrição das ocorrências listadas no tópico retro 'Caracterização das Irregularidades Geradoras do Dano ao Erário'.
39.	Na seara do Direito Financeiro, é cediço que cabe ao responsável demonstrar, por meio da documentação exigida nos normativos do PFPB, a boa e regular aplicação dos recursos públicos federais geridos no âmbito do referido programa, ainda que tais recursos financeiros lhes tenham sido repassados posteriormente à dispensação dos medicamentos, pois fora feito com base nas informações prestadas pelo estabelecimento comercial farmacêutico à luz das exigências previamente estabelecidas e aceitas pelo ente privado. 
40.	Cabia às pessoas aqui responsabilizadas comprovar, por meio de documentos hábeis (notas fiscais de entrada, receitas médicas, cupons vinculados, cupons fiscais etc.) , que as dispensações de medicamentos respeitaram os normativos do programa.
Citações
41.	Em cumprimento ao Despacho do Secretário da Secex-TCE (peça 44) , foi promovida a citação dos responsáveis por meio dos ofícios:
	Natureza
	Comunicação 
	Data de expedição
	Peça
	Destinatário
	Origem do endereço
	Data da ciência ou motivo da devolução
	Peça da ciência
	Peça da Resposta

	Citação
	Edital 1285/2020-Secomp-4
	27/08/2020
	65
	Nadi Dutra Pinheiro de Paula
	Receita Federal
	28/08/2020
	66
	Não houve

	Citação
	Ofício 12012/2020-Secomp-4
	10/04/2020
	57
	Roniclei Poglia
	Receita Federal
	15/04/2020
	58
	59

	Citação
	Ofício 13912/2019-Secomp-4
	11/12/2019
	48
	Naara Palhano
	Receita Federal
	19/12/2019
	51
	Não houve

Da validade das notificações:
42.	Preliminarmente, cumpre tecer breves considerações sobre a forma como são realizadas as comunicações processuais no TCU. A esse respeito, destacam-se o art. 179, do Regimento Interno do TCU (Resolução 155, de 4/12/2002) e o art. 4º, inciso III, § 1º, da Resolução TCU 170, de 30 de junho de 2004, in verbis:
Art. 179. A citação, a audiência ou a notificação, bem como a comunicação de diligência, farse-ão:
I - mediante ciência da parte, efetivada por servidor designado, por meio eletrônico, fac-símile, telegrama ou qualquer outra forma, desde que fique confirmada inequivocamente a entrega da comunicação ao destinatário;
II - mediante carta registrada, com aviso de recebimento que comprove a entrega no endereço do destinatário;
III - por edital publicado no Diário Oficial da União, quando o seu destinatário não for localizado
 (...) 
Art. 3º As comunicações serão dirigidas ao responsável, ou ao interessado, ou ao dirigente de órgão ou entidade, ou ao representante legal ou ao procurador constituído nos autos, com poderes expressos no mandato para esse fim, por meio de:
I - correio eletrônico, fac-símile ou telegrama;
II - servidor designado;
III - carta registrada, com aviso de recebimento;
IV - edital publicado no Diário Oficial da União, quando o seu destinatário não for localizado, nas hipóteses em que seja necessário o exercício de defesa.
Art. 4º. Consideram-se entregues as comunicações:
I - efetivadas conforme disposto nos incisos I e II do artigo anterior, mediante confirmação da ciência do destinatário;
II - realizadas na forma prevista no inciso III do artigo anterior, com o retorno do aviso de recebimento, entregue comprovadamente no endereço do destinatário;
III - na data de publicação do edital no Diário Oficial da União, quando realizadas na forma prevista no inciso IV do artigo anterior.
§ 1º O endereço do destinatário deverá ser previamente confirmado mediante consulta aos sistemas disponíveis ao Tribunal ou a outros meios de informação, a qual deverá ser juntada ao respectivo processo.
 (...) 
43.	Bem se vê, portanto, que a validade da citação via postal não depende de que o aviso de recebimento seja assinado pelo próprio destinatário da comunicação, o que dispensa, no caso em tela, a entrega do AR em 'mãos próprias'. A exigência da norma é no sentido de o Tribunal verificar se a correspondência foi entregue no endereço correto, residindo aqui a necessidade de certeza inequívoca. 
44.	Não é outra a orientação da jurisprudência do TCU, conforme se verifica dos julgados a seguir transcritos:
São válidas as comunicações processuais entregues, mediante carta registrada, no endereço correto do responsável, não havendo necessidade de que o recebimento seja feito por ele próprio (Acórdão 3648/2013-TCU-Segunda Câmara, Relator Ministro JOSÉ JORGE) ;
É prescindível a entrega pessoal das comunicações pelo TCU, razão pela qual não há necessidade de que o aviso de recebimento seja assinado pelo próprio destinatário. Entregandose a correspondência no endereço correto do destinatário, presume-se o recebimento da citação. (Acórdão 1019/2008-TCU-Plenário, Relator Ministro BENJAMIN ZYMLER) ;
As comunicações do TCU, inclusive as citações, deverão ser realizadas mediante Aviso de Recebimento - AR, via Empresa Brasileira de Correios e Telégrafos, bastando para sua validade que se demonstre que a correspondência foi entregue no endereço correto. (Acórdão 1526/2007-TCU-Plenário, Relator Ministro AROLDO CEDRAZ) .
45.	A validade do critério de comunicação processual do TCU foi referendada pelo Supremo Tribunal Federal, nos termos do julgamento do MS-AgR 25.816/DF, por meio do qual se afirmou a desnecessidade da ciência pessoal do interessado, entendendo-se suficiente a comprovação da entrega do 'AR' no endereço do destinatário:
Ementa: agravo regimental. Mandado de segurança. Desnecessidade de intimação pessoal das decisões do tribunal de contas da união. art. 179 do regimento interno do TCU. Intimação do ato impugnado por carta registrada, iniciado o prazo do art. 18 da lei nº 1.533/51 da data constante do aviso de recebimento. Decadência reconhecida. Agravo improvido.
O envio de carta registrada com aviso de recebimento está expressamente enumerado entre os meios de comunicação de que dispõe o Tribunal de Contas da União para proceder às suas intimações.
O inciso II do art. 179 do Regimento Interno do TCU é claro ao exigir apenas a comprovação da entrega no endereço do destinatário, bastando o aviso de recebimento simples. 
Alegações de defesa
46.	No documento constante da peça 59, supostamente elaborado pelo advogado Sancler Soares Adriano, OAB/SC 35.563, constam alegações de defesa em nome do Sr. Roniclei Poglia, sem, no entanto, conter assinatura e sem juntar o instrumento de procuração. Em homenagem ao princípio da verdade real que rege essa Corte, as alegações de defesa serão analisadas para verificar se há algum argumento que possa ser aproveitado em favor do Sr. Roniclei Poglia.
Primeira alegação
47.	O defendente alega a impossibilidade da decretação da desconsideração da personalidade jurídica, haja vista não estarem presentes os elementos necessários à sua autorização, bem como pela ausência de competência constitucional do TCU para aplicar tal instituto.
Análise
48.	Devido ao caráter convenial conferido à relação entre o poder público e o particular no âmbito do Programa Farmácia Popular do Brasil, conforme explicitado no art. 2º, II, da Portaria GM/MS nº 184/2011 e nº 971/2012, a jurisprudência do TCU tem se solidificado no sentido de que sejam responsabilizados, além da pessoa jurídica, também seus administradores, pessoalmente, a comprovar a regular aplicação dos recursos públicos desse programa submetidos às suas decisões. Nesse diapasão, acerca das irregularidades constatadas na execução do PFPB, julgados recentes do TCU, a exemplo dos Acórdão 3796/2020-TCU-Primeira Câmara (Relator Ministro Vital do Rêgo) , 2395/2020 - Primeira Câmara (Relator Ministro Substituto Weder de Oliveira) , e 2386/2020 - Primeira Câmara (Relator Ministro Substituto Augusto Sherman) , têm responsabilizado a pessoa jurídica da farmácia/drogaria credenciada em solidariedade com a pessoa física dos seus administradores, não pelo instituto da desconsideração da personalidade jurídica, mas pela obrigação de prestar contas decorrente da natureza convenial da relação jurídica estabelecida. 
49.	Sobre o assunto é claro o voto condutor do Acórdão 5259/2018-TCU-Primeira Câmara (Relator Ministro Vital do Rêgo) :
Com relação à matéria de fato, como bem ressaltou o MPTCU, a norma que instituiu o PFPB (art. 2º, inciso II, da Portaria 184/2011, sucedido pelo art. 2º, inciso II, Portaria 111/2016) atribuiu ao programa, expressamente, a natureza de convênio, por meio do qual é outorgado ao particular (farmácia ou drogaria integrante da rede privada) a gestão de recursos públicos. Assim, ao assumir voluntariamente o múnus público de gestão de recursos do PFPB, o particular se submete à obrigação de prestar contas, conforme disposto no artigo 70, parágrafo único, da Constituição, e, eventual responsabilização em caso mau uso dos recursos geridos, consoante dispõe o artigo 71, inciso II, da CF/1988.
Nesse contexto, compartilho o entendimento do MPTCU, no sentido de que, ao se considerar a gestão de recursos públicos no âmbito de uma pessoa jurídica de direito privado, as decisões das pessoas naturais administradoras dessa pessoa jurídica determinam a destinação a ser dada àqueles recursos públicos. Isso faz com que, além da pessoa jurídica, também seus administradores sejam obrigados, pessoalmente, a comprovar a regular aplicação dos recursos públicos submetidos às suas decisões, a exemplo do que deliberou esta Corte no Acórdão 8969/2016-TCU-Segunda Câmara (Rel. Min. Raimundo Carreiro) .
50.	Dessa forma, nos casos em que o estabelecimento comercial farmacêutico é uma sociedade limitada (Ltda.) , devem ser chamados aos autos a pessoa jurídica em solidariedade com a (s) pessoa (s) física (s) do (s) sócio (s) -administrador (es) , com suas responsabilidades restritas aos períodos de administração. 
51.	O caso concreto tratado nesta TCE envolve o estabelecimento comercial RR Serviços Ltda. (CNPJ 12.643.139/0001-32) , constituído sob a natureza jurídica de sociedade por quotas de responsabilidade limitada, devendo assim serem responsabilizados também os seus sócios administradores constantes do quadro societário à época das ocorrências, a saber:
a)	Sr. Roniclei Poglia (CPF XXX.558.909-XX) , sócio administrador no período de 7/10/2010 a 18/7/2013;
b)	Sra. Naara Palhano (CPF XXX.047.479-XX) , sócia administradora no período de 18/7/2013 a 20/6/2017; e
c)	Sra. Nadi Dutra Pinheiro de Paula (CPF XXX.415.499-XX) , sócia administradora no período de 18/7/2013 a 20/6/2017.
52.	Dessa forma, não assiste razão ao defendente, já que a relação entre o poder público e o particular no âmbito do Programa Farmácia Popular do Brasil tem caráter convenial e não contratual, conforme explicitado no art. 2º, II, da Portaria GM/MS nº 184/2011 e nº 971/2012. Dessa forma, a responsabilização do administrador decorre da obrigação de prestar contas e não da desconsideração da personalidade jurídica.
Segunda alegação
53.	O defendente alega estar prescrita a pretensão punitiva do Tribunal, que seria de cinco anos, haja vista os supostos ilícitos praticados pelo defendente terem ocorrido entre os anos de 2011 e 2013, tendo o Tribunal de Contas da União apresentado Tomada de Contas Especial somente no dia 25 de novembro de 2019.
Análise
54.	Não assiste razão ao defendente. Nos termos do entendimento firmado no Acórdão 1441/2016-TCU-Plenário (Relator Ministro Benjamin Zymler) , a prescrição da pretensão punitiva subordina-se ao prazo geral de prescrição indicado no art. 205 do Código Civil, qual seja, dez anos contados a partir da data de ocorrência da irregularidade sancionada, nos termos do art. 189 do Código Civil. As irregularidades praticadas pelo defendente ocorreram nos exercícios de 2011 a 2013, portanto há menos de 10 anos, não restando caracterizada a prescrição da pretensão punitiva.
55.	Em que pese as análise acima, que pugnam pela rejeição dos argumentos apresentados, conclui-se por considerar revel o Sr. Roniclei Poglia, visto que o documento se encontra sem assinatura, bem como não há procuração nos autos para que o advogado o represente.
Da revelia dos responsáveis
56.	No caso vertente, a citação dos responsáveis se deu em endereços provenientes da base de CPFs da Receita Federal, em sistema custodiado pelo TCU. A entrega dos ofícios citatórios nesses endereços ficou comprovada. Quando não houve tal comprovação, foi elaborado edital.
57.	Apesar de a Sra. Naara Palhano, a Sra. Nadi Dutra Pinheiro de Paula e o Sr. Roniclei Poglia terem sido devidamente citados, não atenderam à citação e não se manifestaram quanto às irregularidades verificadas.
58.	Transcorrido o prazo regimental fixado e mantendo-se inertes os aludidos responsáveis, impõe-se que sejam considerados revéis, dando-se prosseguimento ao processo, de acordo com o art. 12, § 3º, da Lei 8.443/1992.
59.	Nos processos do TCU, a revelia não leva à presunção de que seriam verdadeiras todas as imputações levantadas contra os responsáveis, diferentemente do que ocorre no processo civil, em que a revelia do réu opera a presunção da verdade dos fatos narrados pelo autor (Acórdão 1009/2018-TCU-Plenário, Relator Ministro Bruno Dantas; 2369/2013 - TCU - Plenário, Relator Ministro Benjamin Zymler e 2449/2013 - TCU - Plenário, Relator Ministro Benjamin Zymler) . Dessa forma, a avaliação da responsabilidade do agente não pode prescindir da prova existente no processo ou para ele carreada. 
60.	Ao não apresentar sua defesa, os responsáveis deixaram de produzir prova da regular aplicação dos recursos sob sua responsabilidade, em afronta às normas que impõem aos gestores públicos a obrigação legal de, sempre que demandados pelos órgãos de controle, apresentar os documentos que demonstrem a correta utilização das verbas públicas, a exemplo do contido no art. 93 do Decreto-Lei 200/1967: 'Quem quer que utilize dinheiros públicos terá de justificar seu bom e regular emprego na conformidade das leis, regulamentos e normas emanadas das autoridades administrativas competentes.' 
61.	Mesmo as alegações de defesa não sendo apresentadas, considerando o princípio da verdade real que rege esta Corte, procurou-se buscar, em manifestações dos responsáveis na fase interna desta Tomada de Contas Especial, se havia algum argumento que pudesse ser aproveitado a seu favor. Os responsáveis, no entanto, não apresentaram argumentos na fase interna. 
62.	Ademais, foram analisadas também as alegações de defesa constantes do documento acostado à peça 59, supostamente elaborado pelo advogado Sancler Soares Adriano, OAB/SC 35.563, em nome do Sr. Roniclei Poglia, sem assinatura nem instrumento de procuração. Após a análise, foi proposto, no entanto, que as alegações fossem rejeitadas.  
63.	Em se tratando de processo em que a parte interessada não se manifestou acerca das irregularidades imputadas, não há elementos para que se possa efetivamente aferir e reconhecer a ocorrência de boa-fé na conduta dos responsáveis, podendo este Tribunal, desde logo, proferir o julgamento de mérito pela irregularidade das contas, conforme os termos dos §§ 2º e 6º do art. 202 do Regimento Interno do TCU. (Acórdão 2064/2011-TCU-Primeira Câmara, Relator Ministro Ubiratan Aguiar) , 6.182/2011 - TCU - 1ª Câmara, Relator Ministro Weder de Oliveira, 4.072/2010 - TCU - 1ª Câmara, Relator Ministro Valmir Campelo, 1.189/2009 - TCU - 1ª Câmara, Relator Ministro Marcos Bemquerer, 731/2008 - TCU - Plenário, Relator Ministro Aroldo Cedraz) .
64.	Dessa forma, os responsáveis Naara Palhano, Nadi Dutra Pinheiro de Paula e Roniclei Poglia devem ser considerados revéis, nos termos do art. 12, §3º, da Lei 8.443/1992, devendo as contas serem julgadas irregulares, condenando-os solidariamente ao débito apurado e aplicando-lhes a multa prevista no art. 57 da Lei 8.443/1992.
Culpabilidade
65.	No âmbito do TCU, é considerado de boa-fé o responsável que, embora tenha concorrido para o dano ao erário ou outra irregularidade, seguiu as normas pertinentes, os preceitos e os princípios do direito. A análise, portanto, é feita sob o ponto de vista objetivo, sem que seja necessária a comprovação de má-fé (dolo) , mas apenas da ausência de boa-fé objetiva (Acórdão 7936/2018-TCU-Segunda Câmara, Relator Ministro Augusto Sherman) .
66.	Dessa forma, não é possível atestar a boa-fé dos responsáveis, já que o dano decorreu justamente do descumprimento das normas e princípios do Programa Farmácia Popular do Brasil - PFPB. É possível afirmar que os responsáveis tinham consciência da ilicitude dos atos, haja vista terem assinado termo de adesão no qual requereram a habilitação nas condições estabelecidas pela Portaria que rege o Programa, da qual declararam expressamente estarem cientes de todo o conteúdo e exigências, as quais aceitaram e se comprometeram a cumprir.
Verificação do Prazo de Prescrição da Pretensão Punitiva
67.	Observa-se não ter ocorrido a prescrição da pretensão punitiva por parte do TCU que, nos termos do entendimento firmado no Acórdão 1441/2016-TCU-Plenário (Rel. Ministro Benjamin Zymler) , subordina-se ao prazo geral de prescrição indicado no art. 205 do Código Civil, qual seja, dez anos contados a partir da data de ocorrência da irregularidade sancionada, nos termos do art. 189 do Código Civil. As irregularidades discutidas nesta TCE ocorreram nos exercícios de 2011 a 2014, bem como houve interrupção do prazo prescricional, em 3/12/2019, em função do ato que determinou as citações (peça 44) , portanto há menos de 10 anos, não restando caracteriza a prescrição da pretensão punitiva.
CONCLUSÃO
68.	Em face da análise promovida na seção 'Exame Técnico', propõe-se não conhecer do documento acostado à peça 59 como alegações de defesa do Sr. Roniclei Poglia (CPF XXX.558.909-XX) , tendo em vista que o documento encontra-se sem assinatura e não há procuração para o advogado representá-lo, concluindo-se, dessa forma, em considerá-lo revel, dando prosseguimento ao processo.
69.	Apesar de as Sras. Naara Palhano (CPF XXX.047.479-XX) e Nadi Dutra Pinheiro de Paula (CPF XXX.415.499-XX) terem sido devidamente citadas, não atenderam à citação e não se manifestaram quanto às irregularidades verificadas, motivo pelo qual serão consideradas revéis.
70.	Inexistindo nos autos elementos que demonstrem a boa-fé dos responsáveis ou a ocorrência de outros excludentes de culpabilidade, conforme exposto na seção 'Culpabilidade', devem suas contas ser, desde logo, julgadas irregulares, nos termos do art. 202, § 6º, do Regimento Interno/TCU, procedendo-se à sua condenação em débito e à aplicação da multa prevista no art. 57 da Lei 8.443/1992.
71.	Por fim, propõe-se excluir da relação de responsáveis a sociedade empresária RR Serviços Ltda., a qual não foi citada por estar extinta, liquidada de maneira voluntária.
PROPOSTA DE ENCAMINHAMENTO
72.	Diante do exposto, submetem-se os autos à consideração superior, propondo:
a) excluir da relação de responsáveis a sociedade empresária RR Serviços Ltda. (CNPJ 12.643.139/0001-32) , por estar extinta, liquidada de maneira voluntária;
b) não conhecer do documento acostado à peça 59, apresentado em nome do Sr. Roniclei Poglia (CPF XXX.558.909-XX) como alegações de defesa, por estar sem assinatura e não ter sido juntada procuração outorgando ao Sr. Sancler Soares Adriano, OAB/SC 35.563, poderes para representá-lo;
c) considerar revéis, para todos os efeitos, a Sra. Naara Palhano (CPF XXX.047.479-XX) , a Sra. Nadi Dutra Pinheiro de Paula (CPF XXX.415.499-XX) e o Sr. Roniclei Poglia (CPF XXX.558.909-XX) , dando-se prosseguimento ao processo, nos termos do art. 12, § 3º, da Lei 8.443/1992 c/c o art. 202, § 8º, do RI/TCU; 
d) com fundamento nos arts. 1º, inciso I, 16, inciso III, alíneas 'b' e 'c', da Lei 8.443/1992 c/c os arts. 19 e 23, inciso III, da mesma Lei, e com arts. 1º, inciso I, 209, inciso II e III, 210 e 214, inciso III, do Regimento Interno, que sejam julgadas irregulares as contas do Sr. Roniclei Poglia (CPF XXX.558.909-XX) , Sra. Naara Palhano (CPF XXX.047.479-XX) , e Sra. Nadi Dutra Pinheiro de Paula (CPF XXX.415.499-XX) , e condená-los, solidariamente, ao pagamento das quantias a seguir especificadas, com a fixação do prazo de quinze dias, a contar das notificações, para comprovar, perante o Tribunal (art. 214, inciso III, alínea 'a', do Regimento Interno) , o recolhimento das dívidas aos cofres do Fundo Nacional de Saúde, atualizadas monetariamente e acrescidas dos juros de mora, calculados a partir das datas discriminadas, até a data dos recolhimentos, na forma prevista na legislação em vigor, abatendo-se, na oportunidade, os valores já ressarcidos:
Responsável: Roniclei Poglia (CPF XXX.558.909-XX) :
	DATA DA OCORRÊNCIA
	VALOR ORIGINAL
 (R$) 
	D/C

	10/08/2011
	3288,96
	D

	10/08/2011
	267,40
	D

	09/09/2011
	3328,72
	D

	09/09/2011
	186,22
	D

	27/09/2011
	4286,67
	D

	27/09/2011
	258,59
	D

	18/11/2011
	4933,90
	D

	18/11/2011
	302,10
	D

	09/12/2011
	5553,08
	D

	09/12/2011
	78,56
	D

	30/12/2011
	5898,50
	D

	30/12/2011
	74,85
	D

	08/02/2012
	4743,43
	D

	08/02/2012
	39,32
	D

	12/03/2012
	3117,88
	D

	12/03/2012
	92,00
	D

	27/03/2012
	3241,46
	D

	27/03/2012
	93,96
	D

	27/04/2012
	6417,87
	D

	27/04/2012
	58,99
	D

	12/06/2012
	2439,18
	D

	12/06/2012
	15,90
	D

	14/06/2012
	4593,32
	D

	26/07/2012
	8088,35
	D

	26/07/2012
	25,50
	D

	23/08/2012
	8491,07
	D

	23/08/2012
	95,04
	D

	10/09/2012
	9378,62
	D

	10/09/2012
	64,69
	D

	08/10/2012
	13899,03
	D

	08/10/2012
	21,47
	D

	08/11/2012
	41,25
	D

	08/11/2012
	11244,77
	D

	18/12/2012
	7,02
	D

	18/12/2012
	16007,82
	D

	18/12/2012
	192,82
	D

	30/12/2012
	11975,61
	D

	30/12/2012
	94,96
	D

	19/02/2013
	4437,11
	D

	19/02/2013
	65,87
	D

	07/03/2013
	2807,97
	D

	07/03/2013
	7,20
	D

	14/03/2013
	11703,84
	D

	14/03/2013
	364,15
	D

	08/04/2013
	4316,08
	D

	08/04/2013
	201,70
	D

	17/04/2013
	5733,09
	D

	17/04/2013
	233,50
	D

	31/05/2013
	11280,03
	D

	31/05/2013
	342,15
	D

	04/06/2013
	12350,07
	D

	04/06/2013
	253,43
	D

	02/07/2013
	332,93
	D

	02/07/2013
	13403,46
	D

Responsáveis solidárias: Naara Palhano (CPF XXX.047.479-XX) e Nadi Dutra Pinheiro de Paula (CPF XXX.415.499-XX) 
	DATA DA OCORRÊNCIA
	VALOR ORIGINAL
 (R$) 
	D/C

	25/07/2013
	8,96
	D

	25/07/2013
	13434,86
	D

	25/07/2013
	549,22
	D

	30/08/2013
	13943,64
	D

	30/08/2013
	318,23
	D

	01/10/2013
	5283,49
	D

	01/10/2013
	70,14
	D

	02/10/2013
	7489,74
	D

	02/10/2013
	187,92
	D

	12/11/2013
	12505,86
	D

	12/11/2013
	425,75
	D

	06/12/2013
	13786,79
	D

	06/12/2013
	366,02
	D

	30/12/2013
	10320,72
	D

	30/12/2013
	137,70
	D

	07/02/2014
	2533,33
	D

	07/02/2014
	23,38
	D

	28/02/2014
	4193,69
	D

	28/02/2014
	6762,70
	D

	28/02/2014
	57,00
	D

	16/04/2014
	5074,30
	D

	16/04/2014
	130,24
	D

	12/05/2014
	5465,21
	D

	12/05/2014
	152,01
	D

	30/05/2014
	1613,85
	D

	30/05/2014
	115,93
	D

	02/06/2014
	2851,79
	D

	07/07/2014
	2634,18
	D

	07/07/2014
	23,40
	D

e) aplicar ao Sr. Roniclei Poglia (CPF XXX.558.909-XX) , à Sra. Naara Palhano (CPF XXX.047.479-XX) e à Sra. Nadi Dutra Pinheiro de Paula (CPF XXX.415.499-XX) , individualmente, a multa prevista no art. 57 da Lei 8.443/1992 c/c o art. 267 do Regimento Interno, com a fixação do prazo de quinze dias, a contar das notificações, para comprovarem, perante o Tribunal (art. 214, inciso III, alínea 'a', do Regimento Interno) , o recolhimento das dívidas aos cofres do Tesouro Nacional, atualizadas monetariamente desde a data do acórdão até a dos efetivos recolhimentos, se forem pagas após o vencimento, na forma da legislação em vigor;
f) autorizar, desde logo, nos termos do art. 28, inciso II, da Lei 8.443/1992, a cobrança judicial das dívidas, caso não atendidas as notificações;
g) autorizar, desde logo, com fundamento no art. 26, da Lei 8.443/1992 c/c o art. 217, do Regimento Interno do TCU, caso seja do interesse dos responsáveis, o parcelamento das dívidas em até 36 parcelas, incidindo, sobre cada uma, os encargos legais devidos, sem prejuízo de alertá-los de que, caso optem por essa forma de pagamento, a falta de comprovação do recolhimento de qualquer parcela implicará o vencimento antecipado do saldo devedor, nos termos do art. 26, parágrafo único, e 59, da Lei 8.443/1992 c/c o art. 217, § 2º, do Regimento Interno do TCU;
h) enviar cópia do Acórdão que vier a ser prolatado à Procuradoria da República no Estado de Santa Catarina, ao Fundo Nacional de Saúde e aos responsáveis, e informar-lhes que a deliberação, acompanhada do Relatório e do Voto que a fundamenta, está disponível para a consulta no endereço www.tcu.gov.br/acordaos, além de esclarecer que, caso requerido, o TCU poderá fornecer sem custos as correspondentes cópias, de forma impressa;
i) informar à Procuradoria da República no Estado de Santa Catarina que, nos termos do parágrafo único do art. 62 da Resolução TCU 259/2014, os procuradores e membros do Ministério Público credenciados nesta Corte podem acessar os presentes autos de forma eletrônica e automática, ressalvados apenas os casos de eventuais peças classificadas como sigilosas, as quais requerem solicitação formal."
2.	O MP/TCU, representado pelo Procurador Marinus Eduardo De Vries Marsico, manifesta-se, em parecer à peça 74, de acordo com a proposta da unidade técnica, alternativamente à proposta inicial de se promover o saneamento do vício de representação legal em relação à defesa apresentada por Roniclei Poglia à peça 59.
	É o Relatório.

Sancler Soares Adriano Lombardi (OAB/SC 35.563) e outros.

Procurador Marinus Eduardo De Vries Marsico.

Tomada de contas especial. Programa Farmácia Popular do Brasil. Irregularidades na execução do programa. Citação. Revelia de parte dos responsáveis. Rejeição das alegações de defesa apresentadas por um responsável Exclusão da empresa do rol de responsáveis em razão de se encontrar em situação baixada na Receita Federal do Brasil. Contas irregulares. Débito. Multa.

TOMADA DE CONTAS ESPECIAL (TCE)

Secretaria de Controle Externo de Tomada de Contas Especial (SecexTCE).

Trata-se de Tomada de Contas Especial instaurada pelo Fundo Nacional de Saúde (FNS) em desfavor da sociedade empresária RR Serviços Ltda., solidariamente com suas sócias, Naara Palhano e Nadi Dutra Pinheiro de Paula, em razão da aplicação irregular de recursos do Sistema Único de Saúde (SUS) no âmbito do Programa Farmácia Popular do Brasil - Aqui Tem Farmácia Popular (PFPB) , no período de 10/8/2011 a 7/7/2014.
2.	Departamento Nacional de Auditoria do SUS (Denasus) , em auditoria realizada com a finalidade de avaliar a execução do Programa Farmácia Popular do Brasil junto à sociedade empresária RR Serviços Ltda., abrangendo o período de maio de 2011 a maio de 2014, com foco no cumprimento das normas estabelecidas pela Portaria GM/MS nº 184/2011 e Portaria GM/MS nº 971/2012, vigentes à época, dispondo sobre o Programa Farmácia Popular do Brasil, apurou irregularidades na execução do programa incidindo sobre recursos no valor total de R$ 311.231,51, em razão das seguintes constatações:
	a) apresentação de receitas médicas e/ou cupons vinculados com irregularidades, contrariando o disposto nos arts. 27, 43, e 44 da Portaria GM/MS nº 184/2011, vigente de 3/2/2011 a 14/5/2012; e nos arts. 23, 39 e 40 da Portaria GM/MS nº 971/2012, vigente de 15/5/2012 a 27/1/2016. Evidências: constatações 403729 e 403732 (peça 4, p. 11) ;
	b) registros de dispensação de medicamentos em nome de pessoas falecidas, contrariando o disposto nos arts. 25 e 27 da Portaria GM/MS nº 184/2011, vigente de 3/2/2011 a 14/5/2012; nos arts. 21 e 23 da Portaria GM/MS nº 971/2012, vigente de 15/5/2012 a 27/1/2016. Evidência: constatação 403736 (peça 4, pp. 12-13) ;
	c) registros de dispensação de medicamentos e/ou correlatos em nome de pessoas que declararam não utilizar os medicamentos do PFPB, contrariando o disposto no art. 44 da Portaria GM/MS nº 184/2011, vigente de 3/2/2011 a 14/5/2012; art. 40 da Portaria GM/MS nº 971/2012, vigente de 15/5/2012 a 27/1/2016. Evidência: constatação 403739 (peça 4, p. 15) ; e
	d) registros de dispensação de medicamentos e/ou correlatos sem notas fiscais que comprovem a aquisição, contrariando o disposto no art. 27 da Portaria GM/MS nº 184/2011 e arts. 23, 39 e 40 da Portaria GM/MS nº 971/2012. Evidências: constatações 403843, 403844, 403845 e 403846 (peça 4, pp. 16-19) .
3.	Ante o não saneamento dessas irregularidades na fase interna, o SUS instaurou a presente tomada de contas especial, imputando-se o débito apurado à sociedade empresarial, solidariamente com suas sócias, Naara Palhano e Nadi Dutra Pinheiro de Paula.
4.	No âmbito deste Tribunal, conforme a instrução inicial (peça 42) , Roniclei Poglia foi incluído no rol de responsáveis por deter poderes de administração na sociedade empresária RR Serviços Ltda. no período de 10/8/2011 a 2/7/2013, uma vez que consta ter sido sócio administrador da empresa no período de 7/10/2010 a 18/7/2013. Foi também excluída do rol de responsáveis a empresa RR Serviços Ltda., em razão de encontrar-se com situação cadastral "baixada" na Receita Federal do Brasil. Dessa forma foi promovida a citação dos ex-sócios da empresa.
5.	Apesar de o ofício de citação endereçado a Naara Palhano ter sido recebido no seu endereço constante das bases de dados à disposição do Tribunal (peças 47 e 51) , e, quanto a Nadi Dutra Pinheiro de Paula, ante o insucesso das tentativas de citação via postal, ter a responsável sido citada por edital (peça 66) , as responsáveis não apresentaram alegações de defesa, tampouco recolheram o valor do débito que lhes foi imputado. Dessa forma, devem ser consideradas revéis, nos termos do art. 12, § 3º, da Lei 8.443/1992, dando-se prosseguimento ao processo.
6.	Roniclei Poglia, por sua vez, apresentou alegações de defesa (peça 59) , elaborada pelo advogado Sancler Soares Adriano Lombardi, sem apresentar, contudo, procuração conferindo mandato ao representante legal. Contudo, a SecexTCE analisou a aludida peça, tendo concluído pela rejeição das alegações de defesa, propondo, entretanto, em razão do vício de representação, considerar o responsável também revel.
7.	Ante estes fatos, a SecexTCE, por meio da instrução de mérito transcrita no relatório parte desta deliberação, propôs julgar irregulares as presentes contas, imputando-se débito no valor apurado aos responsáveis, além de aplicar-lhe a multa prevista no art. 57 da Lei 8.443/1992. O Ministério Público junto ao TCU, por sua vez, formulou proposta preliminar no sentido de se conceder a Roniclei Poglia oportunidade para sanar o vício de representação processual. Alternativamente, avalizou a proposta da unidade técnica (peça 74) .
8.	A questão da representação legal de Roniclei Poglia foi sanada por meio da procuração à peça 80. Assim, tendo as suas alegações de defesa já sido analisadas pela SecexTCE, bem como tendo o MP/TCU já se manifestado no processo por meio de sua proposta alternativa à peça 74, o processo encontra-se apto a julgamento.
9.	Acolho o encaminhamento proposto pela unidade técnica, cuja análise adoto como parte das minhas razões de decidir.
10.	Não vejo reparo a fazer quanto ao débito apurado pelo Denasus. Com efeito a constatação de receitas médicas e/ou cupons vinculados com irregularidades, de registros de dispensação de medicamentos em nome de pessoas falecidas, de registro de dispensação de medicamentos e/ou correlatos em nome de pessoas que declararam não utilizar os medicamentos do PFPB, e de registros de dispensação de medicamentos e/ou correlatos sem notas fiscais que comprovem a aquisição, contrariam as normas regentes do PFPB, inviabilizando a comprovação dos fornecimentos declarados pela empresa no âmbito do programa.
11.	Ante a revelia de duas das ex-sócias da empresa, deixaram aquelas responsáveis passar esta oportunidade de comprovar, por meio de documentos aptos, a regularidade dos fornecimentos impugnados. Por sua vez, apesar de Roniclei Poglia ter apresentado alegações de defesa, também não trouxe aos autos documentos capazes de elidir as irregularidades apontadas pelo Denasus. Em sua defesa, limitou-se a alegar: (1) não caber ao caso a desconsideração da personalidade jurídica da empresa; e (2) prescrição da pretensão punitiva do Tribunal.
12.	Quanto à questão da desconsideração da personalidade jurídica, conforme bem analisado pela unidade técnica, a responsabilização dos sócios da empresa não decorreu da aplicação desse instituto, mas sim da jurisprudência do Tribunal consolidada na Súmula 286 - por ter o PFPB natureza de convênio - no sentido de que a pessoa jurídica de direito privado destinatária de transferências voluntárias de recursos federais feitas com vistas à consecução de uma finalidade pública responde solidariamente com seus administradores pelos danos causados ao erário na aplicação desses recursos. 
13.	Com relação à alegação acerca da prescrição punitiva, a SecexTCE também a afastou devidamente, vez que, nos termos do Acórdão 1441/2016-TCU-Plenário (Relator Benjamin Zymler) , a prescrição da pretensão punitiva subordina-se ao prazo geral de prescrição indicado no art. 205 do Código Civil, qual seja, dez anos contados a partir da data de ocorrência da irregularidade sancionada, nos termos do art. 189 do Código Civil. No presente caso, as irregularidades apuradas ocorreram entre 2011 e 2013, não tendo transcorrido, portanto, mais de dez anos entre os fatos e a data de ordenação da citação dos responsáveis (03/12/2019 - peça 44) .
14.	Apesar de a questão da prescrição da pretensão ressarcitória não ter sido suscitada pelo defendente, considero, por se tratar de matéria de ordem pública, oportuno também abordá-la, em face do entendimento do Supremo Tribunal Federal exarado por ocasião do julgamento do RE 636.886/AL. Na mencionada decisão, conforme confirmado no julgamento dos embargos de declaração opostos pela Advocacia-Geral da União, o Ministro Alexandre de Moraes, relator do processo, anotou que  "[a]  pretensão  de  ressarcimento  ao  erário  em  face  de  agentes públicos reconhecida em acórdão de Tribunal de Contas prescreve na forma da Lei 6.830/1980 (Lei de Execução Fiscal) ". Portanto, o enunciado se refere à fase de execução judicial do título executivo decorrente de deliberação do Tribunal de Contas, uma vez que a prescrição se dá na forma da Lei 6.830/1980 (Lei de Execuções Fiscais) . 
15.	O Plenário do STF, em julgamento virtual encerrado no dia 20/8/2021, rejeitou os Embargos de Declaração opostos pela Advocacia-Geral da União contra o referido julgado, por 8 votos a 2, vencidos os Ministros Luís Roberto Barroso e Édson Fachin apenas na tese de que a decisão deveria modular efeitos prospectivos. Nessa oportunidade o Relator da matéria, Ministro Alexandre de Moraes, pontuou o seguinte em seu voto, no que foi acompanhado pelos demais votos vencedores:
	" (...) 
	Os argumentos acima elencados conduzem à conclusão no sentido de que a pretensão executória de título executivo proveniente de decisão do TCU da qual resulte imputação de débito ou multa é prescritível; e, portanto, a ela se aplica o prazo prescricional da Lei de Execução Fiscal.
	Nenhuma consideração houve acerca do prazo para constituição do título executivo, até porque esse não era o objeto da questão cuja repercussão geral foi reconhecida no Tema 899, que ficou adstrito, como sobejamente já apontado, à fase posterior a formação do título.
	Reitere-se: Após a conclusão da tomada de contas, com a apuração do débito imputado ao jurisdicionado, a decisão do TCU formalizada em acórdão terá eficácia de título executivo e será executada conforme o rito previsto na Lei de Execução Fiscal (Lei 6.830/1980) , por enquadrar-se no conceito de dívida ativa não tributária da União, conforme estatui o art. 39, § 2º, da Lei 4.320/1964.
	Assim, são impertinentes as alegações do embargante no sentido de que devem ser esclarecidos o regramento, bem como os marcos inicial, suspensivos e interruptivos do prazo de prescrição, aplicáveis para o exercício da pretensão punitiva pelo TCU." 
	(...) (RE 636886 ED; Relator  Ministro Alexandre de Moraes) (grifos acrescidos) .
16.	A decisão não atinge, portanto, a fase constitutiva do título executivo, a cargo dos Tribunais de Contas, mas sim a fase de sua execução, no âmbito do poder judiciário. Mantém-se, assim, jurisprudência deste Tribunal, conforme a Súmula 282, estabelecendo que as ações de ressarcimento movidas pelo Estado contra os agentes causadores de dano ao erário são imprescritíveis.
17.	Por fim, deixo de acolher a proposta de se autorizar, desde já, o parcelamento da dívida por entender que essa autorização depende de solicitação expressa por parte do devedor.
18.	Nos termos do art. 16, § 3º, da LO/TCU, c/c o § 7º, do art. 209 do RI/TCU, deve ser enviada cópia da deliberação proferida nestes autos à Procuradoria da República no Estado de Santa Catarina para o ajuizamento das ações que considere cabíveis.
	Ante o exposto, manifesto-me por que o Tribunal aprove o Acórdão que ora submeto à apreciação deste Colegiado.
TCU, Sala das Sessões, em 28 de setembro de 2021.
AUGUSTO SHERMAN CAVALCANTI 
Relator